【裁判字號】    90,台上,2370
【裁判日期】    901220
【裁判案由】    損害賠償
【裁判全文】
最高法院民事判決                                九十年度台上字第二三七○號
    上  訴  人  甲○○
    訴訟代理人  楊志航律師
    被 上訴 人  順益汽車股份有限公司
    法定代理人  林清富
    被 上訴 人  乙○○
右當事人間請求損害賠償事件，上訴人對於中華民國八十九年四月二十八日台灣高等
法院台中分院第二審判決（八十九年度上字第二一號），提起上訴，本院判決如左：
    主  文
原判決廢棄，發回台灣高等法院台中分院。
    理  由
本件上訴人主張：伊於民國八十七年九月間向被上訴人順益汽車股份有限公司（下稱
順益公司）竹山營業所購買Ｓ五－五○一六號自小客車一部（下稱系爭自小客車），
由其業務員即被上訴人乙○○出面洽談，協議車價新台幣（下同）五十六萬九千元，
另由伊再給付二萬元增加配備（包括全皮座椅、門邊皮飾、真皮方向盤、ＣＤ遙控器
、白金門檻踏板、鍍鉻內門把、十二片原廠核桃木紋飾板、四段二次斷電防盜器）。
八十七年九月二十二日乙○○向伊收款六十五萬元，並出具收款證明載明該款項包括
車價、乙式全險、領牌費、動產擔保規費等支出，乙○○即應受伊之委託代為繳納領
牌費等規費或簽訂保險契約，且依汽車銷售實務，一般亦均由汽車公司代買受人繳納
或簽訂。其中乙式全險，應包括協議單所載之強制險、意外險、乘客險及竊盜險、乙
式車體損失險等。惟被上訴人未為伊投保乘客險，伊長子翁士軒於八十七年十月二十
一日凌晨二時左右，駕駛系爭自小客車不慎發生交通事故死亡，順益公司因其受僱人
乙○○未替伊投保乙式全險中之乘客險，致伊無法獲得投保慣例中乘客險保費二千元
可獲得之二百萬元理賠，而有債務不履行之事由，致伊權益受損，應負侵權行為損害
賠償責任等情，求為命順益公司、乙○○連帶賠償伊二百萬元並加計法定遲延利息之
判決。
被上訴人順益公司則以：汽車公司不得兼營汽車保險業務，車險依汽車交易之習慣，
係業務人員仲介新車時代為處理，為業務人員個人之行為，上訴人不得要求伊負營業
事項以外之連帶賠償責任。且乘客險之理賠不及於駕駛者，翁士軒係駕駛人，上訴人
縱投保乘客險，亦無法獲得理賠等語。被上訴人乙○○則以：系爭自小客車係上訴人
之子翁獻洲購買，以上訴人之名義登記車主，委任伊代為投保汽車保險者為翁獻洲，
上訴人依委任契約請求賠償，顯然無據；建議單係伊應翁獻洲之要求所製，交給翁獻
洲供其決定購買何種車款之車輛所用，選項部分尚待翁獻洲決定，顯非翁獻洲購車契
約內容之一部，亦非翁獻洲委任伊代辦汽車保險之契約內容，不得為上訴人委任伊投
保乘客險之證據；上訴人於翁士軒肇事死亡前業已收受保險單，上訴人就該保單內容
並不爭執，可見該保單內容並不違背其意思，不得於事故發生，再爭執漏未投保乘客
險等語，資為抗辯。
原審維持第一審所為上訴人敗訴之判決，駁回其上訴，無非以：訴外人即上訴人之子
翁獻洲以上訴人之名義於八十七年九月間向順益公司竹山營業所之業務員乙○○購買
系爭自小客車，雙方協議之車價係按原車價五十六萬九千元，再由上訴人給付二萬元
增加配備，乙○○向上訴人收款六十五萬元，出具收款證明表明該款項包括車價、乙
式全險、領牌費、動產擔保規費等支出，而乙○○為上訴人投保之汽車保險中，並無
乘客險，上訴人之子翁士軒於八十七年十月二十一日駕駛該車不慎發生交通事故死亡
，致無法申請理賠等情，為兩造不爭之事實。查：(一)兩造訂約過程所書立之文書（下
稱系爭文書）包括兩部分，一為上訴人所購買系爭自小客車之車價及該車應有之配備
，屬買賣系爭自小客車之協議；另為乙○○應為上訴人投保汽車保險之範圍，因汽車
保險非屬買賣自用小客車之必要項目，此部分應認係買賣系爭自小客車外，上訴人與
乙○○另行約定由乙○○代為投保汽車保險之委任契約。兩部分應各自獨立，兩造就
上訴人購買系爭自小客車之車價及該車應有之配備業達成總價款為五十八萬九千元之
協議，為兩造所是認，系爭文書所載內容自應認為兩造買賣自用小客車契約之一部分
，惟不能以此推斷兩造就乙○○應代為投保之汽車保險內容亦確定。(二)就乙○○應代
為投保汽車保險之範圍，系爭文書分載有甲全險六八六七七，乙全險四九八一四，零
風險二六二四八包括強制、意外、乘客、竊盜一○○％等保險，其意應係指上訴人若
投保包括強制、意外、乘客、竊盜一○○％等保險之零風險須繳納二萬二千二百四十
八元，加保乙式車體損失險之乙全險（包括零風險）須繳納四萬九千八百十四元，加
保甲式車體損失險之甲全險（包括零風險）須繳納六萬八千六百七十七元，其上並未
記載上訴人願投保之種類及項目，亦未在甲全險、乙全險、零風險、強制險、意外險
、乘客險、竊盜一○○％險旁有打ˇ或×之記號，僅於零風險之下有車款五十八萬九
千元加上零風險二萬六千二百四十八元加上領牌費九千五百元共六十二萬四千七百四
十八元，再特別為整數六十二萬五千元之記載，可見乙○○應為上訴人投保之汽車保
險範圍，於書寫系爭文書時上訴人尚未決定，乙○○僅列出投保甲全險、乙全險、零
風險之金額，並建議若投保包括強制、意外、乘客、竊盜一○○％等保險之零風險，
連同車款及領牌費須繳納六十二萬五千元。(三)參酌明台產物保險股份有限公司（下稱
明台公司）承保之保險項目並無零風險之項目，及益全汽車各種保險費，可見系爭文
書所載僅係乙○○預估之金額，此正係系爭文書記載以收據為準之原因。(四)系爭文書
所載之零風險固包括強制、意外、乘客、竊盜一○○％等保險，但除強制險必須投保
外，其餘意外險、乘客、竊盜一○○％等保險均屬任意險，必須上訴人決定投保後始
能確定乙○○必須代為投保之範圍，系爭文書所載之金額既係乙○○預估之金額，上
訴人即須依系爭文書所載之金額繳納，始能認定上訴人決定投保之項目，因此依建議
單所載上訴人若要投保包括強制、意外、乘客、竊盜一○○％等保險之零風險連同領
牌費用須繳納六十二萬五千元，則上訴人於再加保乙式車體損失險時須繳納二萬三千
五百六十六元，與辦理動產擔保須支付二千五百元手續費，共應繳納六十五萬一千零
六十六元，惟上訴人僅繳納六十五萬元，尚不足一千零六十六元。上訴人既未依系爭
文書所載金額繳納保險費，即不能證明上訴人有意依建議單之內容投保包括零風險四
項保險在內之乙式全險，因此該建議單就乙○○應為上訴人投保汽車保險之範圍，僅
係載明乙○○建議上訴人投保每項汽車保險所須繳納之金額，並非兩造已達成協議乙
○○必須為上訴人投保包括零風險四項保險在內之乙式全險。乙○○向上訴人收款六
十五萬元，出具收款證明上開款項包括車價、乙式全險、領牌費、動產擔保規費等支
出，該所謂乙式全險，應係為配合上訴人要加保乙式車體損失險所寫，即非指包括零
風險四項保險在內之乙式全險，應係上訴人要投保乙式車體損失險及部分之零風險。
而兩造是否有約定乙○○必須為上訴人投保乘客險，應依乙○○為上訴人投保汽車保
險前之事實認定，雖乙○○預估之金額不實，於上訴人繳納六十五萬元扣除車款五十
八萬九千元、領牌費七千七百五十九元、動產擔保規費二千五百元，及未含乘客險之
保險費四萬六千九百六十三元後，尚有餘額三千七百七十八元，此餘額係乙○○應否
退還上訴人之問題，無法以有此餘額，遂認定兩造約定以二千元投保乘客險。上訴人
主張乙○○書立之建議單內乙式全險部分載有乘客險，且收款證明內亦載明所收款項
包含乙式全險，是上訴人投保範圍自包含乘客險云云，即無可採。(五)上訴人支付之六
十五萬元於扣除五十八萬九千元車款及九千五百元領牌費、二千五百元動產擔保規費
，尚有餘額四萬九千元，應係上訴人授權乙○○以此餘額為其投保汽車保險，除乙式
車體損失險及汽車強制險必須投保外，意外險、乘客險、竊盜一○○％險是否投保即
由乙○○以四萬九千元扣除乙式車體損失險二萬三千五百六十六元及汽車強制險保費
後酌情辦理，上訴人所繳之保費扣除乙式車體損失險後，僅有二萬五千四百三十四元
，尚不夠支付零風險之二萬六千二百四十八元。上訴人就意外險、乘客險、竊盜一○
○％險三項保險自未決定全部投保，與乙○○即未合意將乘客險納入投保範圍內，則
乙○○將意外險、乘客險、竊盜一○○％三項保險中之保險費較低之乘客險排除，僅
為上訴人投保意外險及竊盜一○○％險，即不能認有違反與上訴人所訂立之委任契約
。(六)依上訴人之女翁昭錦於台灣南投地方法院檢察署八十七年度偵字第五六四二號詐
欺案中指稱之內容以觀，堪認明台公司之汽車保險要保書於翁士軒發生車禍前即已寄
達上訴人之住處。且上訴人自承翁獻洲有向伊說明系爭文書之內容，伊認為要加保乙
式車體損失險，翁獻洲乃打電話給乙○○要加保乙式車體損失險等情，可見上訴人對
翁獻洲與乙○○洽談投保汽車保險之範圍，並非不知情。上訴人收受未投保乘客險之
汽車保險要保書，在翁士軒發生車禍前既未對順益公司或乙○○提出異議，顯然乙○
○未為上訴人投保乘客險並未違背上訴人之本意。綜上所述，兩造並未就乘客險達成
應由乙○○代為保險之合意，乙○○本無為上訴人投保乘客險之義務，乙○○處理受
上訴人委任代為投保汽車保險事務即無違約，則順益公司自不因乙○○未為上訴人投
保乘客險而須對上訴人負債務不履行之損害賠償責任，乙○○亦無不法侵害上訴人權
利之可言，上訴人請求順益公司與乙○○應連帶賠償損害，不應准許等詞，為其判斷
之基礎。
按解釋意思表示，應探求當事人之真意，不得拘泥於所用之辭句，為民法第九十八條
所明定。又解釋契約，應斟酌立約當時之情形，及一切證據資料以為斷定之標準，庶
不失契約之真意。查系爭文書記載甲全險六八六七七，乙全險四九八一四，零風險二
六二四八包括強制、意外、乘客、竊盜一○○％等保險，於零風險之下，有車款五十
八萬九千元加上零風險二萬六千二百四十八元加上領牌費九千五百元共六十二萬四千
七百四十八元，再特別為整數六十二萬五千元之記載，系爭文書並載以收據為準，為
原審確定之事實。若此，既系爭文書已列出保險之種類，計算總價時，特別將其中之
零風險金額記入，算出共六十二萬四千七百四十八元，再特別為整數六十二萬五千元
之記載，且於其旁並載「收據為準」字樣（見一審卷第一九頁），依一般社會生活經
驗法則，是否不得認為保險項目已選擇零風險，而就保險確切之金額，則以收據為準
多退少補﹖不無疑義。其次，系爭文書載甲全險六八六七七，乙全險四九八一四，零
風險二六二四八包括強制、意外、乘客、竊盜一○○％等保險，其意應係指上訴人若
投保包括強制、意外、乘客、竊盜一○○％等保險之零風險須繳納二萬二千二百四十
八元，加保乙式車體損失險之乙全險（包括零風險）須繳納四萬九千八百十四元，加
保甲式車體損失險之甲全險（包括零風險）須繳納六萬八千六百七十七元，而乙○○
出具之收款證明（見一審卷第二○頁），已載明其所收之六十五萬元，包括車價、乙
式全險、領牌費、動產擔保規費等支出，亦為原審所認定。果爾，該文書既已表明上
訴人所要投保者，係乙式「全險」，自包括零風險之乘客險，若再參考系爭文書之記
載，可否謂該文字僅係為配合上訴人要加保乙式車體損失險所寫﹖尤待進一步研求。
再者，倘若乙○○所收款項與所辦事項應付金額有出入，原審既謂：乙○○預估之金
額不實，於上訴人繳納六十五萬元扣除車款五十八萬九千元、領牌費七千七百五十九
元、動產擔保規費二千五百元，及未含乘客險之保險費四萬六千九百六十三元後，尚
有餘額三千七百七十八元，此餘額係乙○○應否退還上訴人之問題云云；以此而論，
則以乙○○所估包括乘客險在內上訴人應繳納六十五萬一千零六十六元，不足之一千
零六十六元，僅係應由上訴人補足之問題而已，又何可謂上訴人所繳納之金額不足，
即不能證明上訴人有意辦理包含乘客險之乙式全險﹖何況，本件上訴人所繳納之款項
有餘額三千七百七十八元，足付乘客險之二千元保險費，則乙○○辦理本件上訴人之
投保事務有無疏失﹖尤應澄清。末乙○○既為順益公司業務員，於與上訴人商洽買賣
系爭自小客車事宜時，係就車價、投保汽車保險均一併為之，甚至收款證明亦以一紙
出具，原審亦謂，乙○○無條件贈送之配備，亦為兩造買賣系爭自小客車契約之一部
，則上訴人主張：順益公司應為其辦理包括乘客險之汽車保險云云，似非全然無據。
原審就上開卷存資料未詳予調查審認，即為上訴人不利之論斷，於法尚有未合。上訴
論旨，指摘原判決不當，求予廢棄，非無理由。
據上論結，本件上訴為有理由。依民事訴訟法第四百七十七條第一項、第四百七十八
條第一項，判決如主文。
中      華      民      國     九十     年     十二     月     二十     日
                              最高法院民事第六庭
                                  審判長法官  吳  正  一
                                        法官  劉  福  來
                                        法官  鄭  玉  山
                                        法官  葉  勝  利
                                        法官  劉  福  聲
      右正本證明與原本無異
                                              書  記  官
中      華      民      國    九十一    年      一      月     十一     日


司法院資訊處製作；財團法人民間司法改革基金會備份。
